# Capítulo 2 {.unnumbered}

Calma, calabreso(a). Isso é papo pra próxima semana!

### Comandos lógicos

Além dos cálculos, podemos também fazer operações lógicas, que comparam valores e retornam TRUE ou FALSE. Os operadores principais são:

Igual a (==): Verifica se dois valores são iguais.

Diferente de (!=): Verifica se dois valores são diferentes.

Maior que (>): Verifica se um valor é maior que o outro.

Menor que (<): Verifica se um valor é menor que o outro.

Maior ou igual a (>=): Verifica se um valor é maior ou igual ao outro.

Menor ou igual a (<=): Verifica se um valor é menor ou igual ao outro.

```{r}
2 >  2  # MAIOR QUE
2 < 2   # MENOR QUE
2 == 3  # IGUALDADE

2 >= 2 # MAIOR OU IGUAL

# Por quê igualdade são dois sinais?
# R: Porque apenas um significa atribuição de valor. Igual a setinha, como vimos.

"eu" == "todo mundo" # Igualdade
"eu" == "eu"
"eu" != "vc"         # Diferença

# Teste em grupo
"eu" %in% c("vc","todo mundo") # Generalização - se contém

# Nota importante: "!" opera como um sinal de negação/diferença

!("eu" %in% c("vc","todo mundo"))
```

### Comandos relacionais

As operações relacionais são usadas para combinar ou inverter condições. No R, você tem três operadores principais:

AND (&): Retorna TRUE se ambas as condições forem verdadeiras.

OR (|): Retorna TRUE se pelo menos uma condição for verdadeira.

NOT (!): Inverte o valor lógico, transformando TRUE em FALSE e vice-versa.


```{r}
# "|" para "OU"
2 > 2 | 2 == 2
2 > 2 | 2 < 2

# "&" para "E"
2 > 2 & 2 == 2
2 > 1 & 2 == 2
```

### Comandos condicionais

As operações lógicas e relacionais são ferramentas fundamentais no R. Elas ajudam a fazer muitos manuseios básicos e dados, como filtro de casos, seleção e recodificação de variáveis.